臺灣高等法院刑事裁定
109年度毒抗字第247號
抗  告  人
即  被  告  莊鈞甯


上列抗告人因毒品危害防制條例案件，不服臺灣臺北地方法院中
華民國109年9月30日裁定（109年度毒聲字第164號），提起抗告
，本院裁定如下：
    主  文
抗告駁回。                                              
    理  由
一、原裁定意旨略以：抗告人即被告莊鈞甯（下稱被告）於民國
    109年2月15日中午某時許，在臺北市○○區○○路000巷00弄0號
    5樓內，施用第一級毒品海洛因及第二級毒品甲基安非他命
    各1次等情，經被告於偵查中坦承在卷，且採集被告之尿液
    送檢驗結果呈嗎啡及甲基安非他命陽性反應，有台灣尖端先
    進生技醫藥股份有限公司之濫用藥物檢驗報告2份可稽，足
    認被告自白與事實相符，堪予採信，其施用第一、二級毒品
    之犯行應堪認定。又毒品危害防制條例業於109年1月15日修
    正公布，自同年7月15日施行，依修正之同條例第20條第3項
    規定，犯第10條之罪於觀察、勒戒或強制戒治執行完畢釋放
    後，3年後始再犯者，不論其行為係在新法施行生效前或施
    行生效後所為（同條例第35條之1第1、2款參照），均應適
    用同條第1、2項（即應先觀察勒戒或強制戒治）之規定。3
    犯以上如距最近1次觀察、勒戒或強制戒治執行完畢釋放後
    ，已逾3年者，其間縱經判刑、執行，究與觀察勒戒或強制
    戒治已經完整之治療療程不同，均應再予觀察勒戒之機會（
    最高法院109年度台上字第3240號判決意旨參照）。被告前
    於92年間，因施用第二級毒品案件，經臺灣新北地方法院以
    92年度毒聲字第3304號裁定令入勒戒處所觀察勒戒，並於93
    年1月15日因無繼續施用傾向釋放，臺灣新北地方檢察署檢
    察官以93年度毒偵緝字第5號為不起訴處分確定，有本院被
    告前案紀錄表為憑。是被告本次施用犯行距離其前次觀察、
    勒戒執行完畢已逾3年，依前揭說明，依檢察官之聲請而裁
    定被告應送勒戒處所觀察、勒戒等語。
二、抗告意旨略以：被告前於92年間，因施用毒品而經法院裁定
    令入勒戒處所觀察勒戒，於93年1月15日因無繼續施用傾向
    釋放，並經檢察官為不起訴處分確定。之後又再犯施用毒品
    罪遭法院判刑，最近一次犯施用第一、二級毒品罪，經法院
    分別判處有期徒刑6月、4月、6月，並均諭知易科罰金折算
    標準確定，再經法院裁定應執行刑有期徒刑1年，如易科罰
    金，以新臺幣1,000元折算1日，於108年12月3日易科罰金執
    行完畢。被告於109年2月15日因施用毒品遭警查獲，距前案
    執行完畢不久，反而遭裁定觀察勒戒，該裁定應有違誤。又
    被告已自費就醫接受美沙冬替代療法，且前因車禍受傷而於
    109年9月、10月手術治療，有診斷證明書、檢驗報告可佐。
    被告已傷殘，且於修法後，相類似之施用毒品案件亦有遭法
    院判決公訴不受理者，本件請求為公訴不受理之諭知及在外
    戒癮治療。為此，請求撤銷原裁定，更為適法裁定等語。
三、按施用第一、二級毒品為犯罪行為，毒品危害防制條例第10
    條設有處罰規定，施用第一、二級毒品者，本應科以刑罰。
    惟毒品危害防制條例於87年修訂施行後，對於施用毒品者肯
    認具有「病患性犯人」之特質，基於刑事政策，對合於一定
    條件之施用者，依同條例第20條之規定，施以觀察、勒戒及
    強制戒治之保安處分。於109年1月15日修正公布、同年7月1
    5日施行之毒品危害防制條例第20條第3項及第23條第2項，
    雖僅將原條文之再犯期間由「5年」改為「3年」，惟鑑於採
    取傳統刑事機構式處遇，將施用毒品者當作「犯人」處理，
    其施用人數及再犯率仍高，將施用毒品者監禁於監獄內，僅
    能短期間防止其接觸毒品，因慣用毒品產生之「心癮」根本
    無法根除，並慮及毒品條例施行多年累積之戒毒經驗及實效
    ，暨逐步擴充之醫療、戒癮機構、專業人力、社區支援系統
    等資源，尤以本次毒品條例第24條修正，擴大檢察官對施用
    毒品者附條件緩起訴處分之範圍，使其能視個案具體情形給
    予適當多元社區處遇。準此，本次修正後對於施用毒品者之
    思維，自應與時俱進，擺脫以往側重於「犯人」身分之處罰
    ，著重其為「病患」之特質，並以「治療」疾病為出發點，
    重新評價前揭所謂「3年後再犯」之意義。毒品戒除不易，
    須經長期且持續之治療，為醫療及司法界之共識，施用毒品
    者既被視為「病患性犯人」，最佳處遇方式即為治療，期能
    逐漸減少毒品施用之頻率及數量，進而達到戒除毒癮的完全
    治癒目標。對於施用毒品者之治療方式，有機構外之處遇（
    如自行赴醫院戒癮、附命完成戒癮治療緩起訴處分等），或
    機構內之觀察、勒戒或強制戒治；至對施用毒品者科以刑罰
    ，無非在運用刑罰之一般預防功能以嚇阻毒品之施用。惟刑
    罰因涉及人身自由及基本權，故於施用毒品初犯時皆以傳統
    之機構外或機構內處遇方式治療，如再施用毒品時，始科以
    刑事責任，一則懲罰其未具悔悟之心，再則以刑罰方式形成
    施用者之心理強制，以減少其毒品之施用，遏止其一犯再犯
    。而當刑罰處遇仍不能有效幫助施用毒品者改善惡習時，即
    表示無法以此方式發揮治療效果，若繼續施以刑罰只具懲罰
    功能，不僅無法戒除其毒癮，更漸趨與社區隔離，有礙其復
    歸社會。基於憲法保障人民之生存權，及根據每個國民生存
    照顧需要提供基本給付之理念，為協助施用毒品者戒除毒癮
    復歸社會，對於經監獄監禁處遇後仍再犯之施用毒品者，更
    應恢復以機構內、外之治療協助其戒除毒癮。換言之，除檢
    察官優先適用毒品條例第24條命附條件緩起訴處分處遇（不
    論幾犯，亦無年限）外，對於施用毒品初犯者，即應適用第
    20條第1項、第2項為機構內之觀察、勒戒或強制戒治；若於
    上開機構內處遇執行完畢釋放後，「3年內再犯」者，依第2
    3條第2項規定，應依法追訴；倘於「3年後再犯」，自應再
    回歸到傳統醫療體系機構內重為觀察、勒戒或強制戒治之治
    療。是對於戒除毒癮不易者，唯有以機構內、外處遇及刑事
    制裁等方式交替運用，以期控制或改善其至完全戒除毒癮。
    準此，第20條第3項規定中所謂「3年後再犯」，只要本次再
    犯（不論修正施行前、後）距最近1次觀察、勒戒或強制戒
    治執行完畢釋放，已逾3年者，即該當之，不因其間有無犯
    第10條之罪經起訴、判刑或執行而受影響（最高法院109年
    度台上大字第3826號裁定意旨參照）。
四、經查，被告於109年2月15日中午遭查獲施用第一級毒品海洛
    因及第二級毒品甲基安非他命等情，經被告於偵查中坦承在
    卷，且其尿液送檢驗結果呈嗎啡及甲基安非他命陽性反應，
    有台灣尖端先進生技醫藥股份有限公司之濫用藥物檢驗報告
    2份可稽，是被告施用第一、二級毒品之犯行應堪認定。又
    被告前因施用毒品案件，經觀察、勒戒後認無繼續施用毒品
    之傾向，於93年1月15日執行完畢釋放出所，並經檢察官為
    不起訴處分確定，此後未有再受觀察、勒戒或強制戒治之執
    行等情，有本院被告前案紀錄表在卷可佐。被告本件施用第
    一、二級毒品之犯行，距前次觀察、勒戒執行完畢釋放日已
    逾3年，縱被告於此期間內有再犯其他施用毒品之犯行，揆
    諸上揭說明，因法律修正而仍應再予觀察、勒戒之機會，不
    得逕行起訴。原審因而准許檢察官之聲請，依修正後毒品危
    害防制條例第20條第1 項規定，裁定被告應送勒戒處所觀察
    、勒戒，並無違誤。檢察官於偵查中109年8月13日傳喚被告
    到庭陳述意見後，未選擇附命完成戒癮治療緩起訴處分，而
    向該管法院聲請裁定觀察、勒戒，核屬檢察官裁量職權之適
    法行使，並無違背法令、事實認定有誤或裁量有重大明顯瑕
    疵之情事。且本案尚屬偵查中案件，檢察官並非提起公訴，
    抗告意旨以本案應諭知公訴不受理云云，即有誤會。至於所
    稱曾因車禍而傷殘等節，乃實際如何執行觀察勒戒之問題，
    被告執此指摘原裁定不當，難認有據。綜上，原裁定經核並
    無違誤。抗告意旨徒憑前詞，指摘原裁定不當，為無理由，
    應予駁回。
據上論斷，應依刑事訴訟法第412 條，裁定如主文。
中　　華　　民　　國　　109 　年　　11　　月　　30　　日
                  刑事第六庭  審判長法　官  劉方慈
                                    法　官  朱嘉川
                                    法　官  許曉微
以上正本證明與原本無異。
不得再抗告。
                                    書記官  徐仁豐
中　　華　　民　　國　　109 　年　　11　　月　　30　　日